臺灣臺北地方法院刑事判決　　　　　　　　　　　　　九十一年度易緝字第三一號
　　公　訴　人　臺灣臺北地方法院檢察署檢察官
　　被　　　告　甲○○
右列被告因詐欺案件，經檢察官提起公訴（八十四年度偵緝字第七八二號），本院判
決如左：
    主  文
甲○○無罪。
    理  由
一、本件公訴意旨略以：被告甲○○意圖為自己不法之所有，基於概括之犯意，於民
    國八十三年九月間，與其夫即另案被告乙○○（另經本院九十一年度易緝字第二
    四六號判決判處有期徒刑二年確定）基於共同之犯意聯絡，向告訴人戊○○佯稱
    欲合夥經營進口阿根廷魷魚生意，所需資金新台幣（下同）一千萬元，由告訴人
    戊○○出資一半即五百萬元，告訴人戊○○誤信其言，於八十三年九月三十日交
    付五百萬元予被告甲○○及另案被告乙○○，惟迄未進口魷魚，且告訴人戊○○
    所出資金迭經催討迄未清償；被告甲○○又於同年九月初某日，向告訴人己○○
    佯稱欲合夥購買高雄市○○路某處之土地一筆三百六十坪，價款一億四千萬元，
    告訴人己○○亦一時失察，出資十分之一即一千四百萬元，迄同年十二月底，告
    訴人己○○追問土地移轉登記情形時，向告訴人己○○謊稱已轉賣他人；另被告
    甲○○復於八十三年十二月初某日，在台北市○○街一之二號一樓，向告訴人丙○○（原名庚○○）騙稱因年關將到，其公司經營進口香菇、魷魚期貨，急需找
    人合夥投資，向告訴人丙○○謂由其投資三股，每股一百萬元，一個月後可還本
    及利潤，告訴人丙○○亦相信其言而陷於錯誤，於八十四年一月二十二日交付三
    百萬元予被告甲○○及另案被告乙○○，詎屆期亦不見償還，而被告甲○○及另
    案被告乙○○所簽發之支票，屆期提示，均因拒絕往來而被退票，告訴人戊○○
    、己○○及庚○○等人始知受騙。因認被告甲○○涉有刑法第三百三十九條第一
    項之詐欺取財罪嫌。
二、按犯罪事實應依證據認定之，無證據不得推定其犯罪事實。又不能證明被告犯罪
    者，應諭知無罪之判決，刑事訴訟法第一百五十四條、第三百零一條第一項分別
    定有明文。又被害人所述被害情形如無瑕疵可指，而就其他方面調查又與事實相
    符，其供述始足據為判決之基礎；且自訴人之指訴，係以使被告受刑事訴追為目
    的，是其陳述是否與事實相符，仍應調查其他證據以資審認（最高法院三十二年
    上字第六五七號、五十二年台上字第一三００號判例參照）。又事實之認定，應
    憑證據，如未能發現相當證據，或證據不足以證明，自不能以推測或擬制之方法
    ，為裁判基礎；又認定犯罪事實所憑之證據，雖不以直接證據為限，間接證據亦
    包括在內；然而無論直接或間接證據，其為訴訟上之證明，須於通常一般之人均
    不致有所懷疑，而得確信其為真實之程度者，始得據為有罪之認定，倘其證明尚
    未達到此一程度，而有合理之懷疑存在時，事實審法院復已就其心證上理由予以
    闡述，敘明其如何無從為有罪之確信，因而為無罪之判決，尚不得任意指為違法
    ，最高法院四十年台上字第八六號及七十六年台上字第四九八六號分別著有判例
    可資參照。次按刑法第三百三十九條第一項詐欺罪之成立，以意圖為自己或第三
    人不法所有，以詐術使人將本人或第三人之物交付為要件。所謂以詐術使人交付
    ，必須被詐欺人因其詐術而陷於錯誤，若其所用方法，不能認為詐術，亦不致使
    人陷於錯誤，即不構成該罪，最高法院四十六年台上字第二六０號亦著有判例足
    資參照。至於債務人於債之關係成立後，如有未依債之本旨履行民事債務之情形
    ，在一般社會經驗上可能之原因甚多，縱令是出於惡意不為履行，苟無足以證明
    其債之關係發生時，自始即具有不法所有意圖之積極證據，亦僅能令負民事債務
    不履行之責任，依刑事訴訟法第一百五十四條之規定，尚不得據此債信違反之客
    觀事態，而推定債務人原有詐欺取財或詐欺得利之犯意。
三、公訴意旨認被告甲○○涉有刑法第三百三十九條第一項之詐欺犯行，無非係以：
    右揭犯罪事實，業據告訴人戊○○、己○○及丙○○指訴在卷，並有告訴人己○○所提出之匯款單據、被告甲○○及另案被告乙○○所交付之支票影本在卷可稽
    為其主要論據。訊據被告甲○○固不否認其夫即另案被告乙○○確曾於上開時地
    向告訴人戊○○、己○○及丙○○借用前開款項，並曾由其開立支票交付告訴人
    己○○等事實，然堅詞否認有何公訴意旨所稱之詐欺犯行，辯稱：前開款項和其
    個人無關，均由另案被告乙○○個人向告訴人戊○○、己○○及丙○○所借用等
    語。
四、經查：另案被告乙○○於前揭時地自告訴人戊○○、己○○、丙○○處分別取得
    上開款項，並分別交付如附表一至三所示之支票之事實，業經另案被告乙○○於
    本院調查中供明在卷，復經告訴人戊○○、己○○、丙○○於本院調查中指訴綦
    詳，且有告訴人己○○所提出之匯款回條聯及支票存款送款單存根影本、告訴人
    丙○○所提出之支票正反面影本及如附表一至三所示之支票及其退票理由單影本
    在卷可稽；又另案被告乙○○所涉前開詐欺犯行，前經本院以九十年度易緝字第
    二四六號判決判處有期徒刑二年確定，業經本院依職權調閱上開卷宗查明無訛，
    並有該案判決書一份在卷可參。然另案被告乙○○於前開案件審理及本院調查中
    均稱上開款項乃屬其個人所為之單純借貸等語，此有各該筆錄在卷可參，自難據
    為不利被告甲○○之認定；而告訴人戊○○於本院九十一年五月十四日調查中雖
    證稱：「（問：與甲○○及乙○○有何金錢往來？）有，八十三年九月初乙○○
    及甲○○夫妻共同在他的公司（文山區○○街一號）找我投資進口阿根廷魷魚生
    意，當時甲○○及乙○○共同在場，是乙○○跟我說要籌設公司，且要進口魷魚
    ，甲○○及乙○○，還有證人辛○○三人共同帶我和我太太一起去迪化街去瞭解
    魷魚進口的事情，我們有和哪家商家商談進口事宜，但是是哪一家我現在已經不
    記得，當時已經談好進口的數量及價格，只（主）要是由乙○○和商家談的，我
    在旁邊有聽聞，當時甲○○坐在旁邊，應該有聽到。」等語，然其於另案九十一
    年一月二日調查中則陳稱：「‧‧‧八十三年九月份時被告（即乙○○）跟我一
    起到迪化街賣魷魚大批發廠，跟批發廠老闆談進口魷魚的事情，當時有被告、辛○○、被告的妹妹丁○○（我太太），還有批發商的老闆在場‧‧」等語，徵諸
    證人辛○○及丁○○於另案調查中亦均證稱被告甲○○並未一同前往迪化街談購
    買魷魚之事等情，足見告訴人戊○○所稱被告甲○○共同前往迪化街了解魷魚進
    口事宜乙節，顯非實在，自難據為不利被告甲○○之認定。又告訴人戊○○於本
    院同日調查中雖證稱：「（問：如何將出資額給乙○○？）當時我在臺灣就已經
    給現金二百萬元，我是在景美街公司給的，當時我岳父也在場，當時我去付款時
    ，甲○○及乙○○都在場，是由乙○○收下，交給甲○○清點，第二次尾款三百
    萬元，乙○○打電話到南非給我，說尾款需要三百萬元匯到，我就請辛○○到我
    的戶頭去領了三百萬元交給乙○○。」、「（問：乙○○除了與你到迪化街看貨
    談生意外，有無其他籌組公司的動作？）因為被告是我小舅子，既然我要投資他
    ，所以我就很信任他，當時年初他和我談的時候景美街的硬體設備就已經籌備好
    了，乙○○和我談的時候，甲○○也在場，我們還有去餐廳談的時候，是甲○○
    訂的位置。」等語，然均未能具體指明被告甲○○有何施用詐術之行為；況被告
    甲○○與另案被告乙○○係屬夫妻關係，其於另案被告乙○○及告訴人戊○○商
    談投資事宜在場聽聞並於告訴人戊○○交付款項時加以清點，亦屬事理之常，自
    難即認其與另案被告乙○○間有何犯意聯絡及行為分擔；參諸證人丁○○於另案
    九十一年一月二日調查中證稱；「（問：被告（即乙○○）向戊○○所借三百萬
    元是否你去銀行提領？）是，我與被告去提領的，提領之後被告就直接拿走了‧
    ‧‧」等語，自難僅以告訴人戊○○片面之指訴逕為不利被告甲○○之認定。次
    查，告訴人己○○於本院九十一年五月十四日調查中雖證稱：「（問：與甲○○
    及乙○○有無金錢往來？）甲○○是我嫂嫂的哥哥的太太，因為這層關係，有的
    時候談到投資，乙○○及甲○○他們在八十三年九月講到高雄三多路的土地，因
    為當時房地產投資報酬率很高，所以他們說要募股去買土地，當時說是分十股，
    我認購一股，我記得土地總價一億四千萬，我出一千四百萬。」、「（問：當時
    請你入股買土地，有沒有給你看何資料？）他有給我看圖，是在景美街的辦公室
    給我看的，他也有給我看權狀影本及測量圖，當時甲○○及乙○○都在場，至於
    當場還有何人在場我已經不記得。」、「（問：談這筆土地的事大概幾次？）因
    為我晚上休息都去他們那邊泡茶，所以談了好幾次，我去談的時候甲○○也都在
    場。」、「（問：乙○○及甲○○有沒有邀請你到高雄去看土地？）有，乙○○
    開他的賓士車載我去高雄看那個土地，當時甲○○也有一同前往。」、「（問：
    去看地時，有沒有其他投資人一同前往？）當時還有乙○○的一個朋友一同前往
    ，但是我不知道他有沒有投資，那個人當時有沒有詢問土地的狀況我已經不記得
    。」等語，然為被告甲○○所否認，而告訴人己○○就該等事項迄至本院九十一
    年七月十六日審理時均未能提供相關事證以實其說，且告訴人己○○於本院八十
    七年度易緝字第三八一號案件八十七年十月十九日調查中亦證稱：「（問：李有
    無出面與你洽談？）無。」等語，徵諸證人辛○○於另案九十一年一月二日調查
    中證稱：「（問：是否曾邀被告＜即乙○○＞去南部？）有，去看土地，是要去
    做仲介，是在高雄的土地。」「（問：除了你與被告＜即乙○○＞外，還有何人
    去看土地？）我的岳父、我太太的朋友有去，但是告訴人沒有去。」、「（問：
    當時是何人要去買該筆土地？）是我們要介紹人家來買。」等語，自難僅以告訴
    人己○○前開指訴之內容遽為不利被告甲○○之認定；又告訴人己○○所取得由
    被告甲○○所簽發之如附表二所示支票，經屆期提示雖均未獲付款，然被告甲○○所有之上開支票帳戶，於八十四年一月十六日開始退票，並於八十四年二月二
    十四日拒絕往來，此有台北國際商業銀行景美分行九十一年三月十四日北商銀景
    美（０九一）字第０００一四號函附卷可參，而告訴人己○○於本院九十一年五
    月十四日調查中證稱：上開支票係於第一張支票到期（即八十四年一月六日）之
    前三五天所開立等語，參諸其於本院八十五年度易字第二五九九號案件八十五年
    五月三日調查中證稱：「（問：你收到是何人開的支票？）是甲○○的支票，可
    是是乙○○找我投資。」等語，是自難僅以被告甲○○所交付之支票未獲兌現即
    認其與另案被告乙○○間有何犯意聯絡及行為分擔。又查，告訴人丙○○雖於本
    院九十一年六月二十七日調查中證稱：「（問：你認識在場的這位甲○○小姐？
    ）大約在八十三年間，我有和她先生合夥做生意，因為她先生說過年要從阿根廷
    進口魷魚，他說要和我合夥一股壹佰萬，一共三股參佰萬，當時是在他家談的生
    意，地點我記不清楚，在景美街附近，當時在場還有我弟弟戊○○，還有甲○○
    ，最少談了兩次以上，他本身作魷魚生意很多年，而且有攤位，主要是我弟弟也
    有投資他們生意，而且因為是親戚關係，之前他信用很好，因為乙○○說參佰萬
    只用一個月，過年後就可以還，一百萬可以賺參拾萬，因為短期所以現場沒有寫
    單據，但是他有開一張包含獲利金額的支票，應該是三百一十二萬，我是開我太
    太參佰萬的支票給他，我開支票給乙○○時，乙○○自己開車來拿，他當時跟我
    說他太太在車上，但是我沒有看到他太太，乙○○開票給我的時候，就是我開支
    票的當時，當場交換兩張票，談了兩三次，交票之前一兩個星期談定的，在他店
    裡談定的，當時甲○○有在場。」等語，然上開陳述均未能具體指明被告甲○○
    有何施用詐術之行為，且亦未提出相關事證以實其說；況依告訴人丙○○上開陳
    述內容觀之，被告甲○○於告訴人丙○○交付該筆款項時並未在場，而被告甲○○與另案被告乙○○係屬夫妻關係，其於另案被告乙○○及告訴人丙○○商談投
    資事宜在場聽聞，亦符常情，自難即認其與另案被告乙○○間有何犯意聯絡及行
    為分擔。綜上所述，被告甲○○既無施用詐術之行為，復無其他積極證據足認其
    與另案被告乙○○間有何詐欺之犯意聯絡及行為分擔，縱其所開立之支票事後未
    能如期兌現，亦僅屬事後債務不履行之民事問題，應另循民事訴訟程序救濟，尚
    難僅以告訴人上開之指訴，遽令被告甲○○負詐欺之罪責，是其所涉上開詐欺犯
    行，均屬無從證明。此外，復查無其他積極證據足資證明被告甲○○有何詐欺之
    犯行，且依卷內現存事證，亦無其他積極證據足資證明被告甲○○與另案被告乙○○間有何詐欺之犯意聯絡及行為之分擔，依照前開之說明，自應為被告無罪之
    諭知。
據上論斷，應依刑事訴訟法第三百零一條第一項前段，判決如主文。
本案經檢察官張安箴到庭執行職務。
中    華    民    國      九十一      年      七      月      三十一    日
                                      臺灣臺北地方法院刑事第九庭
                                          法  官  黃雅君
右正本證明與原本無異。
如不服本判決，應於判決送達後十日內向本院提出上訴狀(應抄附繕本)。告訴人
或被害人如對於本判決不服者，應具備理由請求檢察官上訴，其上訴期間之計算
係以檢察官收受判決正本之日期為準。
                                          書記官  陳弘文
中    華    民    國      九十一      年      七      月      三十一    日
附表一：告訴人戊○○部分
編號  票     號   金     額    發票日    發票人  付款銀行
一、  PＺ0000000   0000000元    84.01.05  乙○○  台北區中小企業
                                                 銀行景美分行
二、  PＺ0000000   0000000元    84.02.05  乙○○  同右
三、  PＺ0000000   0000000元    84.03.05  乙○○  同右
四、  PＺ0000000   0000000元    84.04.05  乙○○  同右
附表二：告訴人己○○部分
編號  票     號   金     額    發票日    發票人  付款銀行
一、  PＺ0000000   0000000元    84.01.06  甲○○  台北區中小企業
                                                 銀行景美分行
二、  PＺ0000000   0000000元    84.02.06  甲○○  同右
附表三：告訴人丙○○部分
編號  票     號   金    額     發票日    發票人  付款銀行
一、  PＺ0000000   0000000元    84.01.23  乙○○  台北區中小企業
 銀行景美分行
